臺灣板橋地方法院交通事件裁定　　　　100年度交聲字第479號
原處分機關　交通部公路總局臺北區監理所
異　議　人
即受處分人　張益誠
上列異議人因違反道路交通管理處罰條例事件，對於交通部公路
總局臺北區監理所民國100 年2 月10日所為之裁決（原處分案號
：北監營裁字第裁40-C00000000號），聲明異議，本院裁定如下
：
    主  文
異議駁回。
    理  由
一、原處分意旨略以：異議人即受處分人張益誠於民國98年10月
    21日0 時25分許，騎乘車牌號碼SH8-821 號輕型機車，行經
    臺北縣樹林市（現改制為新北市樹林區○○○街與大安路口
    時，為臺北縣政府警察局（現改制為新北市政府警察局）樹
    林分局交通分隊值勤員警查獲，認有「酒後駕車，醫院抽血
    值257mg/dl，換算呼氣值1.285mg/l 」之違規，遂以北縣警
    交大字第C00000000 號舉發違反道路交通管理事件通知單（
    下稱舉發通知單）當場舉發。原處分機關前於99年2 月10日
    以北監營裁字第裁40-C00000000號違反道路交通管理事件裁
    決書裁處異議人罰鍰新臺幣（下同）4 萬5000元，吊扣駕駛
    執照12個月，並應參加道路交通安全講習。嗣異議人對上開
    裁決處分聲明異議，經本院於99年6 月3 日以99年度交聲字
    第503 號裁定撤銷該處分，改諭知：「張益誠汽車駕駛人，
    駕駛汽車經測試檢定酒精濃度超過規定標準，應接受道路交
    通安全講習」確定。依上開裁定理由所示，其就原處分機關
    裁處罰鍰4 萬5000元部分認定於法不合，係因異議人上開酒
    後駕車，同時觸犯刑法公共危險犯行，業經臺灣板橋地方法
    院檢察署檢察官於98年12月11日以98年度偵字第32198 號為
    緩起訴處分確定，緩起訴期間為1 年，自99年1 月19日起算
    ，至100 年1 月18日期滿，而在該1 年猶豫期間內，異議人
    最終是否會被檢察官提起公訴，仍懸而未定，刑事訴訟程序
    尚未終局確定，故原處分機關當時於99年2 月10日裁處異議
    人罰鍰4 萬5000元，與行政罰法第26條第1 項前段、第2 項
    之規定有違。茲上開緩起訴處分所定1 年期間已經屆滿，原
    處分機關乃依道路交通管理處罰條例第35條第1 項第1 款規
    定，裁處異議人罰鍰4 萬5000元，並依同條第8 項（原處分
    漏載此條項）規定，裁處異議人應繳納罰鍰不足之部分2 萬
    5000元，另註明本案駕駛執照業於99年7 月6 日起吊扣1 年
    ，講習部分已執行完畢。
二、異議意旨略以：異議人於98年10月21日0 時25分許，騎乘車
    牌號碼SH8-821 號輕型機車，與自小貨車發生碰撞意外，經
    送至亞東醫院急救，警方卻依照血液分析判斷異議人酒測值
    1.285mg/l ，而未進行吹氣測試；果如是，異議人當時應已
    爛醉如泥，不可能還能於事發當晚自行處理一切事宜，因此
    懷疑標準值的判斷。且異議人前已依檢察官緩起訴命令，向
    國庫繳交2 萬元之處分金，不是一罪不二罰，為何原處分機
    關仍裁處異議人罰緩2 萬5000元？異議人月收入甚少，需支
    出房屋租金、家庭基本開銷，且尚需扶養國小女兒，原處分
    機關之裁處對異議人而言，無疑是雪上加霜。爰為此聲明異
    議請求鈞院撤銷原處分等語。
三、按汽車駕駛人有飲用酒類或其他類似物後其吐氣所含酒精濃
    度超過每公升0.25毫克或血液中酒精濃度超過百分之0.05以
    上，不得駕車，道路交通安全規則第114 條第2 款訂有明文
    。次按汽車駕駛人，駕駛汽車經測試檢定有酒精濃度超過規
    定標準者，處新臺幣1 萬5000元以上6 萬元以下罰鍰，並當
    場移置保管該汽車及吊扣其駕駛執照1 年；汽車駕駛人，有
    第35條第1 項規定之情形者，應接受道路交通安全講習，道
    路交通管理處罰條例第35條第1 項第1 款、第24條第1 項第
    2 款亦有明文。而所謂「汽車」者，係指在道路上不依軌道
    或電力架線而以原動機行駛之車輛（包括機器腳踏車），此
    觀道路交通管理處罰條例第92條第1 項規定所授權訂立之道
    路交通安全規則第2 條第1 項第1 款規定即明。是以機器腳
    踏車駕駛人如有上開「汽車駕駛人酒精濃度超過規定標準」
    之違規情形，亦有首揭處罰規定之適用。又依違反道路交通
    管理事件統一裁罰基準表之記載，機器腳踏車之駕駛人違反
    道路交通管理處罰條例第35條第1 項第1 款規定（呼氣酒精
    濃度超過每公升0.55毫克以上），於期限內繳納或到案聽候
    裁決者，應處罰鍰4 萬5000元。
四、經查：
  (一)異議人因本件酒後駕車，依道路交通管理處罰條例第35條第
    1 項、第24條第1 項第2 款規定，應吊扣輕型機車駕駛執照
    12個月及施以道路交通安全講習部分，前經本院以99年度交
    聲字第503 號裁定確定在案，自不在本件原處分機關之裁決
    範圍內，從而，本院就此2 部分自無須一併加以審究，合先
    敘明。
  (二)異議人於98年10月21日0 時25分許，騎乘車牌號碼SH8-821
    號輕型機車，行經新北市○○區○○街與大安路口時，前車
    頭不慎與對向由王偉傑駕駛，欲左轉之車號CX-9126 號自小
    貨車右後車尾發生撞擊，異議人因而倒地受傷，經送醫後由
    亞東紀念醫院抽血檢測酒精濃度，檢測結果血液中酒精濃度
    為257mg/dl，換算呼氣酒精濃度為1.285mg/l ，嗣為新北市
    政府警察局樹林分局交通分隊值勤員警查獲，而製發上開舉
    發通知單之事實，此有上開舉發通知單1 紙在卷可稽。又異
    議人因前述違規行為，同時觸犯刑法第185 條之3 服用酒類
    不能安全駕駛動力交通工具而駕駛之公共危險罪，經異議人
    於臺灣板橋地方法院檢察署檢察官訊問時自白不諱，而由該
    署檢察官於98年12月11日以98年度偵字第32198 號為緩起訴
    處分，緩起訴期間為1 年，並應於收受檢察官執行緩起訴處
    分命令通知書後1 個月內，向國庫支付2 萬元，業由臺灣高
    等法院檢察署檢察長於99年1 月19日以99 年 度上職議字第
    1269號駁回再議確定，異議人已於99年4 月8 日履行上開應
    繳付之處分金，緩起訴處分業於100 年1 月18日期滿未經檢
    察官撤銷等情，此有臺灣高等法院被告前案紀錄表、臺灣板
    橋地方法院檢察署檢察官98年度偵字第32198 號緩起訴處分
    書、臺灣高等法院檢察署99年度上職議字第1269號處分書各
    1 份在卷可稽，均堪信屬實。是異議人前經偵查訊問乃至於
    緩起訴處分確定並繳納處分金完畢，均未曾爭執其抽血檢測
    後換算之呼氣酒精濃度既達每公升1.285 毫克之事實，迄至
    收受裁決書始爭執呼氣酒精濃度，質疑警方未進行吹氣測試
    云云，不足採信。被告既有血液中酒精濃度為257mg/dl，換
    算呼氣酒精濃度為1.285mg/l ，而超過每公升0.25毫克之標
    準之事實，自屬「汽車駕駛人酒精濃度超過規定標準」，堪
    認異議人確有道路交通管理處罰條例第35條第1 項第1 款所
    定之交通違規行為無疑，異議人辯稱。
  (三)按「（第1 項）一行為同時觸犯刑事法律及違反行政法上義
    務規定者，依刑事法律處罰之。但其行為應處以其他種類行
    政罰或得沒入之物而未經法院宣告沒收者，亦得裁處之。（
    第2項）前項行為如經不起訴處分或為無罪、免訴、不受理
    、不付審理之裁判確定者，得依違反行政法上義務規定裁處
    之」，94年2 月5 日公布，95年2 月5 日施行之行政罰法第
    26條定有明文。此即所謂「一事不二罰」原則，考其立法理
    由在於，一行為同時觸犯刑事法律及違反行政法上義務規定
    時，由於刑罰與行政罰同屬對不法行為之制裁，而刑罰之懲
    罰作用較強，故在處罰目的相同且處罰方式相同時，若依刑
    事法律處罰，即足資警惕時，實無一事二罰再處行政罰之必
    要；且刑事法律處罰，由法院依法定程序為之，較符合正當
    法律秩序，應予優先適用。故同時觸犯刑事法律及違反行政
    法上義務規定之行為，行政機關得否科以與刑罰相類之行政
    處罰，端視該行為之刑事訴追或審判程序終局結果而定。至
    於罰鍰以外之沒入或其他種類行政罰，因兼具維護公共秩序
    之作用，為達行政目的，行政機關仍得併予裁處。又所謂「
    其他種類行政罰」，係指違反行政法上之義務應受「裁罰性
    」之「不利處分」，依行政罰法第2 條規定，應包括限制或
    禁止行為之吊扣證照處分及警告性之講習處分在內。是汽車
    駕駛人酒後駕車行為，經測試檢定酒精濃度超過規定標準之
    行為，如同時涉犯刑法第185 條之3 之公共危險罪嫌，依上
    開行政罰法第26條第1 項規定，道路交通主管處罰機關除得
    依該條項但書規定處以「其他種類行政罰」外，應由管轄之
    地方法院檢察署及各級法院依刑事案件程序處理，非有行政
    罰法第26條第2 項所規定之經不起訴處分或為無罪、免訴、
    不受理、不付審理之裁判確定等事由，即不得再依道路交通
    管理處罰條例第35條第1 項第1 款規定裁處行為人罰鍰之行
    政罰。
  (四)被告所犯為死刑、無期徒刑或最輕本刑3 年以上有期徒刑以
    外之罪，檢察官參酌刑法第57條所列事項及公共利益之維護
    ，認以緩起訴為適當者，得定1 年以上3 年以下之緩起訴期
    間為緩起訴處分，其期間自緩起訴處分確定之日起算。檢察
    官為緩起訴處分者，得命被告於一定期間內遵守或履行下列
    各款事項：一、向被害人道歉。二、立悔過書。三、向被害
    人支付相當數額之財產或非財產上之損害賠償。四、向公庫
    或該管檢察署指定之公益團體、地方自治團體支付一定之金
    額。五、向該管檢察署指定之政府機關、政府機構、行政法
    人、社區或其他符合公益目的之機構或團體提供40小時以上
    240 小時以下之義務勞務。六、完成戒癮治療、精神治療、
    心理輔導或其他適當之處遇措施。七、保護被害人安全之必
    要命令。八、預防再犯所為之必要命令。檢察官命被告遵守
    或履行前項第3 款至第6 款之事項，應得被告之同意；第3
    款、第4 款並得為民事強制執行名義。刑事訴訟法第253 條
    之1 第1 項、第253 條之2 第1 項、第2 項分別定有明文。
    是以緩起訴基本上係認被告確有犯罪嫌疑，惟所犯非屬重罪
    ，而暫緩起訴，並得課予被告一定之負擔或指示。倘緩起訴
    之被告依檢察官緩起訴處分命令，向公庫或公益團體給付金
    錢或提供義務勞務，即係履行檢察官為緩起訴處分命令，其
    中金錢給付之部分，並得為民事強制執行名義。是以緩起訴
    處分命令名義上雖非刑罰，但仍屬特殊之處遇措施，受處分
    人因上開緩起訴而剝奪其財產權（向公益團體捐款）或增加
    其義務（提供義務勞務），性質上亦屬干預人民自由之處分
    ，與刑事制裁無異。又主觀上前揭向公益團體捐款之金錢給
    付義務亦具有強制性、懲罰性，雖不若易科罰金係以支付金
    錢作為自由刑之替代，惟經由緩起訴處分條件之履行使其免
    於遭檢察官發動起訴程序，仍具有替代刑罰之效果。從而，
    緩起訴處分命令受處分人向公庫或公益團體給付金錢，實質
    上應屬於行政罰法第26條第1 項所稱之「刑事法律處罰」，
    而有行政罰法第26條第1 項「一事不二罰」規定之適用。且
    按緩起訴期間內，有下列情形之一者，檢察官得依職權或依
    告訴人之聲請撤銷原處分，繼續偵查或起訴：一、於期間內
    故意更犯有期徒刑以上刑之罪，經檢察官提起公訴者。二、
    緩起訴前，因故意犯他罪，而在緩起訴期間內受有期徒刑以
    上刑之宣告者。三、違背第253 條之2 第1 項各款之應遵守
    或履行事項者，刑事訴訟法第253 條之3 第1 項定有明文。
    準此可認，經檢察官為「緩起訴」處分者，於「緩起訴」之
    猶豫期間內，最終是否會被檢察官提起公訴，猶懸而未定，
    亦即「緩起訴」處分於猶豫期間內尚未具有實質之確定力，
    檢察官於緩起訴期間內，可對被告為繼續觀察，如被告顯無
    反省警惕之情或根本欠缺反省警惕之能力，檢察官仍得依職
    權或依告訴人之聲請，將被告「緩起訴」處分撤銷，並依法
    追訴，法院仍得依審理結果，為被告有罪科刑之裁判，另被
    告先前所繳納之緩起訴處分金，依刑事訴訟法第253 條之3
    第2 項規定，乃不得請求返還或賠償。是於緩起訴期間未期
    滿前，被告之「刑事法律處罰」尚未終局確定，緩起訴處分
    仍有被撤銷後提起公訴，由法院針對同一事實再為刑事處罰
    之可能，若此時行政機關針對同一事實亦為行政裁罰，將使
    受處分人有同時遭受行政處罰（罰鍰）及刑事訴追之危險，
    顯與「一事不二罰」原則相違背。從而，依行政罰法第26條
    之立法意旨，於緩起訴處分尚未實質確定（即緩起訴猶豫期
    間屆滿而未經撤銷）前，行政機關尚無從針對同一事實為行
    政裁罰之餘地（臺灣高等法院98年度交抗字第775 號、臺灣
    高等法院高雄分院98年度交抗字第259 號、臺灣高等法院臺
    南分院98年度交抗字第21號裁定均可資參照）。
  (五)復依94年12月28日公布，95年7 月1 日施行之道路交通管理
    處罰條例第35條第8 項規定：「前項汽車駕駛人，經裁判確
    定處以罰金低於本條例第92條第3 項所訂最低罰鍰基準規定
    者，應依本條例裁決繳納不足最低罰鍰之部分。」對照行政
    罰法第26條關於「一事不二罰」之規定，係於94年2 月5 日
    公布，95年2 月5 日施行，顯見上述道路交通管理處罰條例
    第35條第8 項規定之立法目的，應係考量適用行政罰法第26
    條後，刑罰處罰額度低於行政罰之流弊。參以中央法規標準
    法第16條規定：「法規對其他法規所規定之同一事項而為特
    別之規定者，應優先適用之。其他法規修正後，仍應優先適
    用。」又道路交通管理處罰條例第2 條規定：「道路交通管
    理、處罰，依本條例規定；本條例未規定者，依其他法律規
    定。」行政罰法第1 條規定：「違反行政法上義務而受罰鍰
    、沒入或其他種類行政罰之處罰時，適用本法。但其他法律
    有特別規定者，從其規定。」故道路交通管理處罰條例第35
    條第8 項係基於特別法之地位而優於普通法之行政罰法第26
    條之適用，殆無疑義。而檢察官為緩起訴處分並命被告向公
    庫或公益團體捐款者，該捐款之性質實質上既屬「刑事法律
    處罰」（如前述），則解釋上自亦應屬道路交通管理處罰條
    例第35條第8 項規定所稱之罰金。是以，行政機關於緩起訴
    猶豫期間屆滿前，雖不得針對同一事實再為行政裁罰，惟若
    行為人所支付之緩起訴處分金，未達道路交通管理處罰條例
    第92條第3 項（現行該條例已將此關於罰鍰基準部分移列至
    同條第4 項）所訂最低罰鍰基準規定者，依該條例第35條第
    8 項規定，仍須補繳不足最低罰鍰之部分，則於「緩起訴猶
    豫期間屆滿後」，對上述不足額之部分，行政機關仍有裁處
    罰鍰之空間（臺灣高等法院暨所屬法院97年法律座談會提案
    類第39號研討結果參照）。
五、綜上所述，本件異議人因有一酒後駕車行為，係以一行為同
    時觸犯刑事法律與行政法規，而異議人應履行前述緩起訴處
    分命令，支付法律解釋上具有罰金性質之處分金，揆諸前開
    說明，應認異議人因本件酒後駕車之交通違規所應處之罰鍰
    部分處罰，將依刑事法律處罰。而異議人已於99年4 月8 日
    履行上開應繳付之處分金，緩起訴處分業於100 年1 月18日
    期滿未經檢察官撤銷等情，均如前述。揆諸前揭說明，異議
    人經檢察官命向國庫支付2 萬元，既較違反道路交通管理事
    件統一裁罰基準表所定4 萬5000元之最低罰鍰金額為低，原
    處分機關於緩起訴期間屆滿後，依道路交通管理處罰條例第
    35條第8 項規定，命異議人補繳不足最低罰鍰之2 萬5000元
    部分，經核尚無不合，應予維持。異議人以前揭情詞聲明異
    議，均不足以作為撤銷原處分之依據，其異議為無理由，應
    予駁回。
據上論斷，應依道路交通管理處罰條例第87條第2 項，道路交通
事件處理辦法第18條，裁定如主文。
中    華    民    國    100   年     3    月    30    日
                        交通法庭  法  官  黃司熒
以上正本證明與原本無異。
如不服本裁定，應於裁定送達後5 日內，向本院提出抗告狀（應
附繕本）。
                                  書記官  屠衛民
中    華    民    國    100   年     3     月   31    日